【裁判字號】    95,上易,1487
【裁判日期】    951011
【裁判案由】    詐欺
【裁判全文】
臺灣高等法院刑事判決                95年度上易字第1487號
上  訴  人  臺灣基隆地方法院檢察署檢察官
被      告  甲○○
選任辯護人  何兆龍律師
            梁育純律師
上列上訴人因被告詐欺案件，不服臺灣基隆地方法院95年度易字
第79號，中華民國95年6月13日第一審判決（起訴案號：臺灣基
隆地方法院檢察署95年度調偵字第6號），提起上訴，本院判決
如下：
    主  文
原判決撤銷。
甲○○連續意圖為自己不法之所有，以詐術使人將本人之物交付
，處有期徒刑伍月，如易科罰金，以參佰元折算壹日。
    事  實
一、甲○○係設於基隆市○○街73號「三合百貨行」獨資商號之
    負責人，為從事牙膏、電池、刮鬍刀等物品之批發業者。其
    於民國（下同）93年1月間，明知其在外債務高達新臺幣（
    下同）四至五百萬元，負債已大於資產（起訴書誤載為「資
    產大於負債」，業經實行公訴檢察官當庭以言詞更正在卷）
    ，為清償在外債務，竟意圖為自己不法之所有，基於詐欺之
    概括犯意，隱匿其資力狀況不佳之情，自93年1月28日起，
    至同年4月19日止，連續向德慶實業股份有限公司（下稱德
    慶公司）之基隆區業務員周政廷大量進貨（進貨日期、貨物
    種類、數量、金額，均詳如附件如附表所示），其中93年1
    月28日至2月14日之貨款678,188元，於同年2月25日左右寄
    單後，同年3 月25日左右，甲○○開立其華南商業銀行七堵
    分行帳號000000000000號帳戶支票4張，僅於93年4月12日、
    同年月20日，各兌現票面金額223,000元之支票1張（票號為
    ：0000000號、0000000號），其餘2張支票（票號為：00000
    00號、00000 00號；票面金額為：221,000元、11,180元；
    票載發票日均為：93年4月30日）則經甲○○提示付款均遭
    退票。另自93年2月25日起，至同年4月19日止之該段期間所
    進貨之貨款共計2,327,769元，亦均未清償，使德慶公司受
    有2,559,949元之貨款損失。嗣上開支票退票後，德慶公司
    所屬業務員前往甲○○營業處所，發現甲○○已搬離，德慶
    公司始知受騙上當。
二、案經德慶公司訴請臺灣板橋地方法院檢察署檢察官偵查起訴
    。
    理  由
一、訊據被告甲○○固坦承，其於93年1月間，即知在外之債務
    已高達四至五百萬元，且自93年1月28日起，至同年4月19
    日止，連續向德慶公司大量進貨，而確有如附表所示之進貨
    日期、貨物種類、數量及金額，並開票付款以及退票等事實
    ，惟矢口否認有何詐欺取財犯行，辯稱：其係因89年11月、
    90年9月間，象神、納莉颱風接連來襲，倉庫淹水造成堆放
    貨品遭受嚴重損失，資金周轉出現缺口，除時常利用客票貼
    現支付廠商貨款外，有時為求變現，也會以低於成本價之價
    格出售黑人牙膏之類市場熱門商品，以清償用支票向友人調
    現金之利息，嗣於93年4月30日因資金周轉失靈、存款不足
    而遭退票，並非蓄意詐騙告訴人云云。
二、經查：
  (一)有關被告係三合百貨行（統一編號：00000000）之獨資商號
    負責人，長期向告訴人批發進貨黑人牙膏、刮鬍刀等類貨物
    ，再銷售至下游零售商，賺取其間差價，被告針對93年1 月
    28日至同年2 月14日之進貨款項，開立其華南商業銀行七堵
    分行帳號000000000000號帳戶支票4張，僅於93年4月12日、
    同年月20日，各兌現票面金額為223,000元之支票1張（票號
    各為：0000000號、0000000號），其餘2 張支票（票號各為
    ：0000000號、0000000號；票面金額各為：221,000元、11,
    180元；票載發票日均為：93年4月30日）經告訴人提示付款
    ，均於93年4月30日退票；另自93年2月25日起，至同年4 月
    19日止之進貨款項共計2,327,769元，亦未清償，被告自93
    年4月30日開始退票，同年5月21日經臺灣票據交換所公告拒
    絕往來之事實，業經被告自承在卷，並有偵查卷附客戶銷貨
    簡要表（91年1月至92年12月31日）、出貨單（93年3月25日
    至4月19日）、華南商業銀行七堵分行93年12月23日華七字
    第0227號函暨存款往來明細表、該帳戶票號0000000、00000
    00號支票與退票理由單、客戶寄單表（93年2月21日至3月20
    日）、客戶請款單（93年3月23日至4月20日）、客戶別銷貨
    明細表（93年1月28日至2月17日）、法務部票據信用資訊連
    結作業查詢明細表、三合百貨行銷貨統一發票存根聯（93年
    1月至4月）可稽。
  (二)又觀諸前揭2份客戶銷貨簡要表（91年1月至92年12月31日）
    ，可知被告於91年整年僅向告訴人進貨336037元，92年整年
    亦僅進貨0000000元，然93年1月底至2月中旬，即向告訴人
    密集進貨，扣除銷貨退回金額後之貨款仍高達678188元，顯
    然高出91年整年之進貨額，且被告於該批貨款尚未繳清時，
    又向告訴人密集進貨高達2,327,769元，顯見被告自93年1月
    至4月19日間係大量、密集向告訴人德慶公司進貨，且其進
    貨數量暨金額均逾往昔甚多，復參之證人周政廷於偵訊中明
    確證稱，被告曾於93年4月20日至26號間向其下牙膏訂單，
    表示欲進貨，然其因被告之前進貨金額，已逾百萬，故拒絕
    之等語（見臺灣基隆地方法院94年偵緝字第194號卷第70頁
    ）。再者，被告本係主張告訴人之業務員在93年4月20日至
    30日間，曾問其是否又再進貨，但為其所拒云云，惟聽聞證
    人周政廷之前開證述後，旋即翻異前詞，改稱確實證人未請
    其進貨之情形（見臺灣基隆地方法院94年偵緝字第194號卷
    第71頁），由此足證，被告明知其無力清償貨款，而於93年
    1月至4月19日間，利用告訴人對彼等多年交易往來之信賴，
    以異常大量進貨之方式，使告訴人陷於錯誤而出貨，嗣於93
    年4月20日後仍欲以相同之方式，再向告訴人進貨，惟被業
    務員所拒，益徵被告於93年1月至4月19日間確有連續詐欺之
    行為。
  (三)至被告一再辯稱其無詐欺之故意云云，然被告已自承其明知
    負債已高達四至五百萬元，猶於93年1至4月向告訴人大量進
    貨黑人牙膏貨物，並將上開貨物銷售一空，以供己清償債務
    等情，則被告長期以來既係利用客票貼現之分式支付廠商貨
    款，亦即用後批貨賣出所得價款來支付前批貨積欠之債務，
    且也會以低於成本價之價格出售商品，以求變現，清償債務
    ，顯見被告係以寅吃卯糧之方式，經營事業，被告無法諉稱
    不知其資金缺口日益擴大，衡諸經驗法則，被告於93年1 月
    間應明知其債務龐大，無法再藉由前述客票貼現之分式清償
    債務，始向告訴人以大量、密集之方式進貨，並將貨物銷售
    一空，以供己清償債務，絕非如被告所辯於94年4月30日始
    知悉，其資金周轉失靈、存款不足而跳票。從而，被告確有
    不法所有之意圖，其有詐欺之故意甚明，被告上開所辯，顯
    係事後卸責之詞，洵無足採。
  (四)綜上所述，本件事證明確，被告所辯尚非可採，犯行堪予認
    定。
三、核被告所為，係犯刑法第339條第1項之詐欺取財罪。又被告
    行為後，刑法第56條連續犯之規定，業於94年1月7日修正公
    布刪除，並於95年7月1日施行，則被告之犯行，因行為後新
    法業已刪除連續犯之規定，此刪除雖非犯罪構成要件之變更
    ，但顯已影響行為人刑罰之法律效果，自屬法律有變更，依
    新法第2條第1規定，比較新、舊法結果，仍應適用較有利於
    被告之行為時法律即舊法論以連續犯（最高法院95年第8次
    刑事庭會議決議參照）。又被告先後2次詐欺取財之犯行，
    時間緊接，犯罪構成要件相同，顯係基於概括犯意為之，應
    依連續犯規定論以一罪，並加重其刑。原審未予詳查，遽為
    諭知被告無罪之判決，自有未合，檢察官循告訴人之請求上
    訴，指摘原判決為不當，為有理由，自應由本院將原判決予
    以撤銷改判。爰審酌被告犯罪之動機、手段、智識程度、所
    生危害之程度，及被告犯後仍否認犯行，尚未清償全部債務
    之態度等一切情狀，量處有期徒刑5月。又按行為後法律有
    變更者，適用行為時之法律。但行為後之法律有利於行為人
    者，適用最有利於行為人之法律，刑法第2條第1項定有明文
    。本件被告於犯罪時之刑法第41條第1項前段規定：「犯最
    重本刑為5年以下有期徒刑以下之刑之罪，而受6個月以下有
    期徒刑或拘役之宣告，因身體、教育、職業、家庭之關係或
    其他正當事由，執行顯有困難者，得以1元以上3元以下折算
    一日，易科罰金。」又被告行為時之易科罰金折算標準，修
    正前罰金罰鍰提高標準條例第2條前段（現已刪除）規定，
    就其原定數額提高為100倍折算1日，則本件被告行為時之易
    科罰金折算標準，應以銀元300元折算1日，經折算為新臺幣
    後，應以新臺幣900元折算為1日。惟95年7月1日修正公布施
    行之刑法第41條第1項前段則規定：「犯最重本刑為五年以
    下有期徒刑以下之刑之罪，而受六個月以下有期徒刑或拘役
    之宣告者，得以新臺幣一千元、二千元或三千元折算一日，
    易科罰金。」比較修正前後之易科罰金折算標準，以95年7
    月1日修正公布施行前之規定，較有利於受刑人，則應依刑
    法第2條第1項前段，適用修正前刑法第41條第1項前段規定
    ，諭知易科罰金之折算標準。
據上論斷，應依刑事訴訟法第369條第1項前段、第364條、第299
條第1項前段，刑法第2條第1項、刑法第339條第1項、修正前刑
法第41條第1項前段、第56條，罰金罰鍰提高標準條例第1條前段
，判決如主文。
本案經檢察官曾忠己到庭執行職務。
中    華    民    國    95    年   10    月   11      日
                刑事第二十庭審判長法  官  尤豐彥
                                  法  官  張明松
                                  法  官  吳鴻章
以上正本證明與原本無異。
不得上訴。
                                  書記官  魏淑娟
中    華    民    國    95    年    10    月    13    日
附錄：本案論罪科刑法條全文
刑法第三百三十九條
意圖為自己或第三人不法之所有，以詐術使人將本人或第三人之
物交付者，處五年以下有期徒刑、拘役或科或併科一千元以下罰
金。
以前項方法得財產上不法之利益或使第三人得之者，亦同。前二
項之未遂犯罰之。
附表：
 ┌────┬──────────────┬─────┬──────────┐
 │進貨日  │貨物名稱、種類              │數量      │金額（元）          │
 │        │                            │          │                    │
 ├────┼──────────────┼─────┼──────────┤
 │93.1.28 │黑人先進潔齒配方牙膏175克   │3240支    │ 140972             │
 ├────┼──────────────┼─────┼──────────┤
 │93.1.31 │黑人亮白含氟牙膏160克-NEW   │3240支    │ 152345             │
 ├────┼──────────────┼─────┼──────────┤
 │93.2.11 │黑人先進潔齒配方牙膏175克黑 │3600支    │ 156636             │
 │        │人牙膏白綠雙星160克-NWE 亮白│1800支    │  80784             │
 │        │160克*2+亮白20克（黑人牙膏）│600組     │  56454             │
 ├────┼──────────────┼─────┼──────────┤
 │93.2.14 │黑人先進潔齒配方牙膏175克   │1440支    │  62654             │
 ├────┼──────────────┼─────┼──────────┤
 │93.2.25 │黑人先進潔齒配方牙膏        │          │0000000             │
 │至      │                            │          │                    │
 │93.3.22 │                            │          │                    │
 ├────┼──────────────┼─────┼──────────┤
 │93.3.25 │黑人先進潔齒配方牙膏175克   │4320支    │ 187082             │
 │        │黑人先進潔齒配方牙膏100克*3 │480組     │  38171             │
 │        │黑人先進潔齒配方牙膏100克   │1880支    │  80352             │
 ├────┼──────────────┼─────┼──────────┤
 │93.3.29 │黑人潔齒配方牙膏250克*2+香皂│720組     │  84960             │
 │        │黑人先進潔齒配方牙膏100克   │2160支    │  60274             │
 ├────┼──────────────┼─────┼──────────┤
 │93.4.2  │黑人潔齒配方牙膏250克*2+香皂│480組     │  56640             │
 │        │潔牙粉140克                 │720罐     │  18457             │
 │        │黑人白綠雙星100克*2+黑人彈力│720組     │  67680             │
 │        │牙刷                        │          │                    │
 ├────┼──────────────┼─────┼──────────┤
 │93.4.9  │黑人先進潔齒配方牙膏175克   │2160支    │  93991             │
 │        │黑人亮白含氟牙膏160克-NWE   │2160支    │ 101561             │
 ├────┼──────────────┼─────┼──────────┤
 │93.4.14 │黑人先進潔齒配方牙膏175克   │2520支    │ 109656             │
 │        │黑人亮白含氟牙膏160克-NWE   │1440支    │  67707             │
 ├────┼──────────────┼─────┼──────────┤
 │93.4.19 │黑人先進潔齒配方牙膏175克   │2880支    │ 125321             │
 │        │黑人白綠雙星160克*2+黑人彈力│240組     │  21431             │
 │        │牙刷                        │          │                    │
 │        │黑人先進潔齒配方牙膏250克   │1440支    │  80709             │
 │        │烏爪刀片5入                 │72片      │   8023             │
 │        │烏爪刀架2入                 │72支      │   5794             │
 │        │烏爪潤滑刀片5入             │72組      │   8914             │
 │        │烏爪潤滑刀架2入（瑞士刀）   │72支      │   8023             │
 ├────┼──────────────┼─────┼──────────┤
 │總計    │                            │          │0000000             │
 └────┴──────────────┴─────┴──────────┘
    主  文
    理  由


司法院資訊處製作；財團法人民間司法改革基金會備份。
